【裁判字號】    97,台上,1738
【裁判日期】    970424
【裁判案由】    妨害自由等罪
【裁判全文】
最高法院刑事判決            九十七年度台上字第一七三八號
上   訴   人  台灣高等法院台中分院檢察署檢察官
上訴人即被告  丙○○
                      路493號12樓
被        告  甲○○
              乙○○（即黃棟佳）
                      154巷48弄22之1號
上列上訴人等因被告等妨害自由等罪案件，不服台灣高等法院台
中分院中華民國九十五年十一月三十日第二審判決（九十五年度
上訴字第一四五九號、第一四六一號，起訴案號：台灣台中地方
法院檢察署九十三年度偵字第一六八三、一九二八、八五一一、
一二一四一、一四五○七號），提起上訴，本院判決如下；
    主  文
原判決關於丙○○妨害自由及甲○○、乙○○部分均撤銷，發回
台灣高等法院台中分院。
其他上訴駁回。
    理  由
一、發回（即丙○○妨害自由及甲○○、乙○○）部分：
原判決撤銷第一審關於被告丙○○、甲○○與乙○○（原名黃棟
佳）三人部分科刑之判決，經比較刑法之新舊規定後，改判依修
正前連續犯、牽連犯及想像競合犯規定從一重均論處甲○○、丙
○○二人共同連續以脅迫使人行無義務之事罪刑及論處乙○○共
同以脅迫使人行無義務之事罪刑，並於理由內說明被告等三人被
訴非法剝奪人行動自由及乙○○被訴未經許可，持有具有殺傷力
槍、彈罪嫌部分，皆犯罪不能證明，因檢察官以之與上開論罪部
分依牽連犯裁判上一罪關係起訴，故對之均不另為無罪諭知。固
非無見。
惟查：(一)、民國九十二年九月一日施行之刑事訴訟法，已酌採英
美法系之傳聞法則，於第一百五十九條第一項明定被告以外之人
，於審判外之言詞或書面陳述，除法律有規定者外，不得作為證
據，用以保障被告之反對詰問權。此所謂法律有規定者，除同法
條第二項所定程序之例外，尚指同法第一百五十九條之一至第一
百五十九條之五及第二百零六條等規定而言，是被告以外之人於
審判外之言詞或書面陳述，除有上開傳聞法則之例外情形外，原
則上應無證據能力。原判決於理由內係以證人即第一審共同被告
廖國良於第一審審理時關於甲○○係在渠經營之全成帳款處理公
司（下稱全成公司，又名聯盟帳款處理公司、國泰應收帳款處理
公司、裕隆應收帳款處理公司）擔任顧問、介紹客戶，並於討債
對帳時出面協調等語，與渠警詢、偵查中為相同供述，因認廖某
警詢之陳述應具證據能力。然廖國良上開於審判中之陳述，與渠
警詢、偵查中所供，既無不符，即無刑事訴訟法第一百五十九條
之二所規定傳聞例外情形，乃原判決因之認渠警詢陳述應具證據
能力，此與上開傳聞例外規定有悖。同此情形，原判決理由另以
第一審共同被告王進彥、林世偉、陳啟生、林弘榮及證人汪東霖
、陳沛麒、林佳穎、林靜文、鄭宗憲警詢之陳述，與渠等嗣於第
一審審理時所供意旨相符，遂認其應有證據能力，同與上開傳聞
例外之規定不合，均屬採證違法。(二)、被告以外之人於檢察事務
官、司法警察官或司法警察調查中所為之陳述，基於實體發現真
實之訴訟目的，依刑事訴訟法第一百五十九條之二規定，如與審
判中之陳述不符時，經比較結果，其先前之陳述，「具有較可信
之特別情況」，且為證明犯罪事實存否所「必要」者，乃例外賦
予證據能力。而所稱「具有較可信之特別情況」係屬於證據能力
之要件，法院應比較其前後陳述時之外在環境及情況，以判斷何
者較為可信，例如：陳述時有無其他訴訟關係人在場，陳述時之
心理狀況、有無受到強暴、脅迫、詐欺、利誘等外力之干擾，據
以判斷該傳聞證據是否具有證據能力，並非對其陳述內容之證明
力如何加以論斷，二者之層次有別，不容混淆。原判決於理由內
係以第一審共同被告洪榮炳於第一審審理時先證稱甲○○在全成
公司沒有職務，係總經理之好友，會來公司泡茶聊天，嗣經審判
長提示渠警詢筆錄後，承認渠警詢所言屬實，改稱伊很少遇到甲
○○，問伊林某有否幫公司做何事，伊亦不清楚等語。則洪某於
第一審審理時所證推諉反覆，而甲○○在該公司確有出面協調討
債事宜，已據廖國良、乙○○、林弘榮、陳建國、王進彥等人於
第一審證述明確，乃認洪榮炳前於警詢所述較為可信，應具有證
據能力。其並未就洪榮炳前於警詢陳述時之外在環境等項，說明
所供何以較具有特別可信之情況，而係以其他證人之供詞為佐，
乃認其警詢之陳述較為可信，此顯係將上開刑事訴訟法第一百五
十九條之二所謂「具有較可信之特別情況」，係屬證據能力要件
，誤為證據證明力，而為混淆論斷。類此情形，原判決理由關於
另證人即第一審共同被告丙○○、張志偉、林子傑、林世清、蘇
魁元與陳建國警詢之陳述，同有將該屬於證據能力之特別可信性
，誤為證據證明力加以論斷情事，而有採證違背證據法則之違誤
。(三)、依組織犯罪防制條例第二條規定，該條例所稱之犯罪組織
，係指三人以上，有內部管理結構，以犯罪為宗旨，或以其成員
從事犯罪活動，具有集團性、常習性及脅迫性或暴力性之組織而
言，所謂「內部管理結構」，固指有上下屬從關係之謂，亦即組
織內部有主持人或首領與幫派層級之分，有階級領導，下屬須服
從主持人或首領之命令行事，但其組織成員是否得以自由離開，
以及有無內部規範懲處違抗命令者，應非「內部管理結構」之一
定要件。縱然無之，其既有主持、首領之人依上下階層領導，聚
集多眾組織，而以慣行暴力犯罪為宗旨或由其成員從事犯罪活動
者，即屬該條例所謂「犯罪組織」。依原判決認定之事實，被告
等三人均在廖國良為實際負責人之全成公司任職，而廖某手下非
祇成員眾多，自總經理、副總經理以下，設有催收組長、催收外
務員等不同階層，且該公司所從事者，雖名為帳款處理，實係受
託代他人以恐嚇、脅迫、灑冥紙、潑油漆等暴力方式，向債務人
索債，則其內部既具有上下階層之管理結構，所從事者又俱屬夥
眾暴力脅迫討債之犯行，且先後多達二十餘起，難謂無集團性、
暴力性及常習性，此與上開組織犯罪防制條例所謂之「犯罪組織
」，似無不合。乃原判決理由徒以全成公司內部雖有總經理、副
總經理、業務部、外務部、組長、催收外務員等職稱與部門，然
一般公司亦設有董事長、總經理、經理、課長、主任等職，尚不
能僅以有階層之分，即推論其有內部管理結構。而檢察官並未舉
證證明該公司成員有不得自由離職之情，及該公司內部有何對違
抗命令者加以懲處之管理規範，難以認該公司之負責人與成員間
有何嚴密控制關係，因認其與組織犯罪防制條例所稱「犯罪組織
」必須具有「內部管理結構」之要件不符，被告等三人無成立該
條例第三條第一項參與犯罪組織罪可言，此項論斷理由要與其事
實認定不符，而有理由矛盾及判決不適用法則之違誤。(四)、原判
決於理由內係依憑張志偉、許維仁、丙○○及警員關勝男、王國
炯於第一審審理時之供證，乃認乙○○被訴於九十二年十二月五
日上午三時四十分許，與萬國公司為討債糾紛，曾夥同丙○○、
廖國良共同未經許可，攜帶具有殺傷力之槍、彈，前往台中市○
○路二三七號「聯邦商務大樓」尋釁並開槍等情，其犯罪不能證
明，因檢察官以之與黃某論罪部分依牽連犯關係起訴，故對之不
另為無罪諭知（見原判決第三十八頁至第四十三頁）。然丙○○
於警詢、偵查中已坦承渠被查獲之槍、彈曾帶往大雅路去支援，
係廖國良要伊帶去屬實，另證人即同在全成公司任職之黃曉莉、
林靜雯二人於偵查中亦一致證稱伊知道廖國良等人有至萬國討債
，並開槍等語（見八五一一號偵卷第一宗第二一○頁、第二宗第
二十八頁、第二四一頁、第三宗第六十六頁）。此係對乙○○不
利之證據，原判決未說明不採之理由，應有理由不備之違誤。(五)
、原判決於不另為無罪諭知之理由內，係以第一審共同被告賴柏
諺於第一審審理時之供證，認林惠玲遭賴某恐嚇時，丙○○並未
同往，亦無證據證明渠與賴柏諺與之有犯意聯絡、行為分擔，因
而為對渠有利之認定。然林惠玲於偵查中到庭結證已就丙○○之
照片指認其確曾夥同賴柏諺前往向渠討債，並出言恐嚇無誤，而
賴柏諺於原審審理時到庭結證，亦稱該次索債行動係陳建國指定
伊與丙○○、張志偉等人負責等語（見八五一一號偵卷第五宗第
一二三頁、原審卷(二)第六十八頁正、背面）。原判決對上開不利
丙○○之卷證未說明不採之理由，同嫌理由不備。(六)、原判決關
於起訴事實認定甲○○、乙○○二人夥同張志偉、趙俊華等人於
九十三年三月底，為索討債務，強押管淑櫻，限制其行動自由達
五小時，共犯刑法第三百零二條第一項罪嫌部分，係以證人C2之
友人既係依約前往，其是否與債務處理公司人員討論債務，本有
自由決定之權，且處理債務需時間折衝，除非被害人已明確表示
離去之意而遭限制，尚不能因之認甲○○、乙○○等人有該部分
犯行，而為對渠等有利之認定。然管淑櫻於該次債務談判時，是
否遭甲○○、乙○○等人強押而剝奪其行動自由，及其被害情節
之具體內容如何？基於公平正義之維護，均有傳訊管淑櫻到庭，
以究其詳情必要。原審未加詳查，徒以上情為有利於林、黃二人
之論斷，其證據調查職責仍嫌未盡。又蔡炯源於九十三年四月十
五日上午七時許，在台中市○○區○○路一段一四六之二二號十
一樓之二其住處門口，確由乙○○、黃建閔等多人將之強押至一
樓警衛室談判債務清償事宜，並遭辱罵、毆打、恐嚇，同時該大
樓管理員亦遭看管，不能報警等情，已經蔡某於警詢供證屬實，
且稱已提供監視錄影光碟予警方供偵辦等語（見八五一一號偵卷
第四宗第一二九、一三○頁）。則蔡某所供是否屬實？攸關乙○
○等人該部分剝奪人行動自由犯行有無之認定，基於公平正義之
維護，亦有向警方調閱該監視錄影光碟，予以勘驗，及查明蔡某
所指當時同遭限制行動自由之大樓管理員到庭究明其實情必要。
另邱滿嬌於九十三年四月二十日上午九時許，確因欠債遭乙○○
、林世偉、蘇魁元等人，至台中市南屯區新民巷四十一號其住處
，對之施以恐嚇，並限制其行動自由等情，亦經邱女於警詢指訴
甚詳（見八五一一號偵卷第五宗第一七○頁至第一七四頁）。縱
渠對於如何遭限制行動自由之具體詳情未加敘明，然此非不能加
以傳訊調查，即基於公平正義之維護，亦有調查必要性。原審對
上開待證事項未遑詳查，遽為有利於乙○○之認定，亦有應於審
判期日調查之證據未予調查之違失。以上，或係檢察官上訴意旨
所指摘，或為本院得依職權調查之事項，應認原判決關於丙○○
妨害自由及甲○○、乙○○部分均有撤銷發回更審之原因。原判
決不另諭知無罪部分，基於審判不可分之原則，併予發回。
二、駁回（即丙○○未經許可寄藏槍、彈）部分：
按刑事訴訟法第三百七十七條規定，上訴於第三審法院，非以判
決違背法令為理由，不得為之。是提起第三審上訴，應以原判決
違背法令為理由，係屬法定要件。如果上訴理由書狀並未依據卷
內訴訟資料，具體指摘原判決不適用何種法則或如何適用不當，
或所指摘原判決違法情事，顯與法律規定得為第三審上訴理由之
違法情形，不相適合時，均應認其上訴為違背法律上之程式，予
以駁回。本件原審經審理結果，認為上訴人丙○○未經許可，寄
藏手槍、子彈之犯行明確，因而將第一審該部分科刑之判決撤銷
，經比較刑法之新舊規定後，改判依想像競合犯從一重仍論處丙
○○未經許可，寄藏手槍罪刑，已詳敘其調查、取捨證據之結果
及憑以認定犯罪事實之心證理由。就形式上觀察，原判決該部分
要無採證認事違背經驗法則、論理法則或理由不備等違背法令之
情形。原判決論處丙○○未經許可寄藏手槍罪刑所依憑之內政部
警政署刑事警察局九十三年五月十一日刑鑑字第○九三○○八七
九○二號、同年六月二十五日刑鑑字第○九三○一○二八九四號
槍彈鑑定書、該局九十五年八月二十五日刑鑑字第○九五○一一
三二七五號函及原判決附表二、三所示槍、彈，已經原審於審判
期日經審判長當庭提示予丙○○及其選任辯護人，令其辨認，使
有答辯機會，並載明筆錄在卷。是上開卷證資料，既經原審合法
調查後，採為科刑判決之基礎，所踐行之訴訟程序要無違誤。丙
○○上訴意旨執以指摘原判決違背法令，核與法律規定得為第三
審上訴理由之違法情形，不相適合，依上揭說明，朱某該部分上
訴違背法律上之程式，應予駁回。
據上論結，應依刑事訴訟法第三百九十七條、第四百零一條、第
三百九十五條前段，判決如主文。
中    華    民    國  九十七  年    四    月  二十四  日
                      最高法院刑事第五庭
                          審判長法官  張  淳  淙
                                法官  劉  介  民
                                法官  張  春  福
                                法官  蔡  彩  貞
                                法官  林  俊  益
      本件正本證明與原本無異
                                      書  記  官
中    華    民    國  九十七  年    四    月   三十   日
                                                Ａ


司法院資訊處製作；財團法人民間司法改革基金會備份。
